【裁判字號】    96,訴,1424
【裁判日期】    970219
【裁判案由】    清償借款
【裁判全文】
臺灣高雄地方法院民事判決              96年度訴字第1424號
原      告  乙○○
被      告  丙○○
訴訟代理人  洪千琪律師
上列當事人間清償借款等事件，經本院於民國97年2 月5日言詞
辯論終結，判決如下：
    主      文
被告應給付原告新臺幣陸拾捌萬元，及自民國九十六年三月二十
一日起至清償日止，按年息百分之五計算之利息。
原告其餘之訴駁回。
訴訟費用由被告負擔五十分之十七，餘由原告負擔。
    事實及理由
一、按訴狀送達後，原告不得將原訴變更或追加他訴，但擴張或
    減縮應受判決事項之聲明者，不在此限，民事訴訟法第255
    條第1 項第3 款定有明文。本件原告起訴訴之聲明第1 項至
    第3 項請求之利息起算日分別為89年5 月3 日、91年7 月10
    日、91年8 月3 日（見本院卷第26頁），嗣於本院審理中就
    前開聲明之利息請求均減縮為自起訴狀繕本送達翌日起算（
    見本院卷第200 頁、第201 頁），核屬減縮應受受判決事項
    之聲明，揆諸前揭規定，應予准許，核先敘明。
二、原告起訴主張：原告於民國89年5 月3 日交付新臺幣（下同
    ）100 萬元予被告，委由被告代為投資管理（下稱系爭100
    萬元投資款），雙方並為此締訂委託書，約定於每年年底結
    算1 次，結算後之盈餘由兩造均分，結算後之虧損則由原告
    負擔（下稱系爭委託投資契約）。兩造復於90年1 月9 日就
    89年度之投資結果進行結算，會算結果尚有盈餘，原告遂於
    90年7 月10日再匯款25萬元入被告帳戶，用以投資2 個月為
    1 期之貨幣基金（下稱系爭25萬元短期投資款）。嗣被告於
    90 年8月間則以其友人需款應急為由向原告借款75萬元，經
    原告於同年8 月3 日如數匯款入被告帳戶，雙方並約定被告
    應於1 個月後（即90年9 月3 日）歸還上開借款（下稱系爭
    借款75萬元）。惟90年9 月間迭經原告催告被告返還系爭25
    萬元短期投資款及借款75萬元，均無結果，被告復於同年10
    月16日以投資虧損為由，要求原告展延清償期限2 年，俾利
    籌款清償，原告應允之，迨原告依約於92年9 月間要求被告
    返還上開款項時，被告卻以上開款項均因投資全數虧損為由
    ，拒絕返還，原告遂於92年10月間終止系爭委託投資契約，
    並差派其子甲○○、吳岳儒代其向被告追償上開各項投資款
    、借款，詎被告雖承諾願陸續清償上開款項，然迄今仍分文
    未還。為此，爰依被告於90年10月16日、92年10月間所為返
    還投資款之承諾及消費借貸之法律關係，提起本件訴訟等語
    。並聲明求為判決：(一)被告應給付原告100 萬元，及自起訴
    狀繕本送達翌日起至清償日止按年息5%計算之利息；(二)被告
    應給付原告25萬元，及自起訴狀繕本送達翌日起至清償日止
    按年息5%計算之利息；(三)被告應給付原告75萬元，及自起訴
    狀繕本送達翌日起至清償日止按年息5%計算之利息。
三、被告則以：被告固曾分別於89年5 月3 日、90年7 月10日收
    受原告交付之系爭100 萬元投資款、系爭25萬元短期投資款
    ，並於90年8 月間向原告借款75萬元，惟系爭借款75萬元業
    於同年9 月間經原告同意轉為投資款，被告復於90年間先後
    將上開各筆款項以被告胞姐盧柔蓁之名義匯往澳門菱寶公司
    用以操作外匯套利，惟90年9 月11日因美國發生911 恐怖攻
    擊事件，國際局勢丕變，進而影響外匯市場，於同年9 月底
    被告代為操作之上開款項即因此虧空殆盡，被告並將上情如
    實通知原告，詎原告竟不甘資金全數賠盡，而對被告提出詐
    欺、侵占告訴，惟被告均獲不起訴處分確定。本件原告明知
    外匯交易投資風險甚高，復於系爭委託投資契約中載明「結
    算後之虧損，由委任人（即原告）負擔」等語，足見上開投
    資款項既已全數虧損，被告即無返還全數投資款之義務，原
    告之訴為無理由等語置辯。並聲明：原告之訴駁回。
四、本件兩造不爭執之事項如下：
  (一)原告於89年5 月3 日交付其子甲○○、吳岳儒設立於華僑銀
    行苓雅分行之活期儲蓄存款存摺（其中甲○○之帳號為0000
    0000000000）號及印章予被告，將上開帳戶內之款項100 萬
    元交予被告代為投資，並授權被告自行領取上開帳戶內之金
    錢，經被告自甲○○、吳岳儒之華僑銀行帳戶中分別提領75
    萬元、25萬元，合計100 萬元（即系爭100 萬投資款）。同
    日原告之子甲○○復於中國信託台南分行開設帳號00000000
     0000 號之新帳戶（下稱甲○○之中國信託台南分行帳戶）
    ，且將上開帳戶交予被告供投資使用。兩造則約定被告所為
    投資交易往來款項均應登錄於上開甲○○之中國信託台南分
    行帳戶中，並於每年度結束後結算1 次，其中盈餘的50% 作
    為被告報酬，若有虧損，則由原告負擔。
  (二)被告於89年10月25日自甲○○之中國信託台南分行帳戶提領
    97萬元，兌換為3 萬元美金，以被告胞姐盧柔蓁之名義匯款
    至英皇國際投資公司投資貨幣基金，上開投資經兩造於90年
    1 月9 日就89年度之投資結果進行第一次結算，共獲利40,3
    48元（不含甲○○之中國信託台南分行帳戶89年度現金存款
    利息所得19,000元，下稱第1 份結算單）。另核計上開貨幣
    基金於90年3 月6 日、90年5 月8 日及90年7 月6 日之收入
    總數為117,000 元（見本院卷第49頁）。
  (三)兩造於90年1 月9 日就89年度之投資結果進行第1 次結算，
    核計貨幣基金獲利40,348元。另89年度甲○○之中國信託台
    南分行帳戶之現金存款利息所得為19,000元。
  (四)原告於90年7 月10日自甲○○設於華僑銀行之帳戶中匯款25
    萬元入被告設於台新銀行高雄分行，帳號00000000000000號
    帳戶中，用以投資2 個月為1 期之貨幣基金（即系爭25萬元
    短期投資款）。上開貨幣基金投資款之取回方式，業經被告
    於90年1 月9 日結算單上載明「貨幣基金2 個月1 期，若要
    將錢領回請於雙月份10日前告之」等語（見本院卷第202 頁
    ）。
  (五)原告於90年8 月3 日以甲○○之名義自華僑銀行匯款75萬元
    入被告設於台新銀行高雄分行，帳號00000000000000號帳戶
    中，貸借上開款項予被告，並約定應在1 個月後歸還（即系
    爭借款75萬元）。
  (六)被告於90年9 月11日匯款70,000元入原告設於華僑銀行帳號
    00000000000000號帳戶中。
  (七)兩造於90年10月16日會面。
  (八)被告於92年9 月26日將自89年5 月3 日起至90年9 月11日止
    之投資結算結果作成書面（下稱第2 份結算單），以掛號郵
    寄方式寄還予原告，經原告於同年9 月29日收訖，被告復於
    同日在電話中向原告表示投資款已全部虧損。
  (九)被告已將原告前所交付，供其管理使用之甲○○中國信託台
    南分行帳戶存摺及提款卡返還予原告。
  (十)對下列私文書之形式上真正不爭執：
  1.兩造於89年5 月3 日締訂之委託書（即系爭委託投資契約，
    見本院卷第51頁）。
  2.被告於89年5 月3 日書立收受原告交付存摺、印章及100 萬
    元投資款之收據（見本院卷第12頁）
  3.甲○○設於華僑銀行帳號00000000000000號帳戶存摺影本、
    原告設於華僑銀行帳號00000000000000號帳戶存摺影本、甲
    ○○設於中國信託台南分行帳號0000000000000 號帳戶存摺
    影本（見本院卷第11頁、第85頁、第84頁）。
  4.原告於90年8 月3 日並以甲○○名義匯款75萬元予被告之匯
    款委託書（見本院卷第12頁）。
  5.被告製作之90年1 月9 日結算單（即第1 次結算單，惟不含
    結算單末行由原告自行另以鉛筆加註利息部分，見本院卷第
    87頁）。
  6.被告於92年9 月間製作之結算單（即第2 次結算單，見本院
    卷第89頁）。
  7.被告提出之匯款水單影本5 份（見本院卷第56至59頁、第17
    4 頁）。
五、本件兩造爭點為：(一)系爭100 萬元投資款、25萬元短期投資
    款之投資結果是否虧損？被告曾否同意如數返還上開投資款
    予原告？(二)系爭借款75萬元原告有無同意被告將之充作投資
    款運用，無庸返還？(三)原告主張依被告於90年10月16日、92
    年10月間所為返還投資款之承諾請求被告返還系爭25萬元、
    100 萬元投資款是否有理由？若有，則其得請求返還之金額
    若干？(四)原告主張依消費借貸之法律關係，請求被告返還系
    爭借款75萬元，是否有理由，若有，得請求返還之金額若干
    ？法定遲延利息應自何時起算？茲分述如下：
  (一)按當事人主張有利於己之事實者，就其事實有舉證之責任，
    民事訴訟法第277 條前段定有明文。所謂舉證係指就爭訟事
    實提出足供法院對其所主張者為有利認定之證據而言，若所
    舉證據，不能對其爭訟事實為相當之證明，自無從認定其主
    張為真正。次按「主張法律關係存在之當事人，就該法律關
    係發生所須具備之要件，應先負舉證之責任，上訴人就其主
    張之事實，不舉證證明者，被上訴人本無須就其抗辯之事實
    ，負舉證之責任，縱令被上訴人就其抗辯事實不能舉證，或
    其所舉證據尚有疵累，亦應駁回上訴人之請求，此為舉證責
    任分擔之原則」、「各當事人就其所主張有利於己之事實，
    均應負舉證之責，故一方已有適當之證明者，相對人欲否認
    其主張，即不得不更舉反證」，亦有最高法院17年上字第91
    7 號、91年上字第2345號判例要旨可資參照。
  (二)本件系爭100 萬元投資款、25萬元短期投資款之投資結果是
    否虧損？被告曾否同意如數返還上開投資款予原告？
  1.本件兩造於90年1 月9 日就系爭100 萬元投資款進行第1 次
    結算結果仍有盈餘40,348元，嗣原告再於同年7 月10日匯款
    25萬元予被告用以投資貨幣基金，為兩造所不爭執，已如前
    述。又原告於90年10月16日與被告會面時，即得悉其交予被
    告管理投資之款項已因遭逢911 事件而處於虧損狀態一情，
    則據被告自承在卷（見本院卷第170 頁），原告亦坦承：其
    於90年10月16日與被告會面，要求被告先行返還系爭25萬元
    投資款及系爭75萬元借款時，被告即對原告表明其無資金可
    以返還，其遂同意給被告2 年時間籌款清償等語（見本院卷
    第170 頁、第203 頁）。足見原告委託被告投資管理之上開
    款項已有虧損，則依系爭委託投資契約約定，投資虧損即應
    由原告自行負擔（見本院卷第51頁）。
  2.惟原告主張其委託被告投資管理之款項雖有虧損，然經被告
    分別於90年10月16日、92年12月間承諾返還系爭25萬元、10
    0 萬元投資款，爰依被告上開還款承諾，請求被告給付各該
    投資款，然被告否認之，是以原告自應就此對己有利之事實
    ，負舉證之責。經查：
  (1)證人即原告之子甲○○證稱：原告於90年10月間與被告見面
    後，並未向其提及被告要在何時還錢，其於92年12月在被告
    住處與被告見面時，被告亦未承認應返還原告之債務數額為
    若干等語（見本院卷第168 頁、第169 頁），是由前開證人
    證詞尚無從推認被告有承諾返還系爭25萬元短期投資款予原
    告之情。原告復未能提出其他積極證據證明被告有何同意如
    數返還系爭25萬元短期投資款之承諾存在，則原告之主張已
    因欠缺證據證明，而不可採。
  (2)又原告於本院審理中自承：其子吳岳儒於92年12月間雖向其
    轉達被告曾同意返還原於90年間應返還之100 萬元一事，然
    斯時其主觀認定被告同意返還之款項乃系爭25萬元短期投資
    款及系爭75萬元借款（即兩造於90年10月16日會面時所提及
    被告應返還之款項），另其因吳岳儒向其提及被告曾表示要
    再尋找89年的投資款資料，故其認為被告有意返還其於89年
    間所交付之100 萬元投資款（即系爭100 萬元投資款）等語
    （見本院卷第204 頁），顯見原告所為被告曾於92年12月間
    承諾返還系爭100 萬元投資款之陳述，乃出自原告主觀之臆
    測，而無其他積極證據足為佐據，僅憑其片面陳率，尚難認
    被告有何親向原告或其子吳岳儒為同意返還系爭投資款100
    萬元之意思表示。
  (3)另證人甲○○固證稱：其於92年12月間前往被告住處與被告
    見面時，被告曾表示其找到工作後會償還投資失敗的錢等語
    （見本院卷第169 頁），惟上情與原告自承：其於92年10月
    間僅以電話向被告為終止系爭委託投資契約之意思表示，並
    未同時要求被告返還系爭100 萬元投資款一節不合（見本院
    卷第204 頁），衡情本件原告於92年10月間既未曾要求被告
    返還系爭100 萬元投資款，則被告自無可能於92年9 月至12
    月間向原告之子甲○○、吳岳儒為承諾返還上開投資款之意
    思表示。再觀諸系爭委託投資契約既已明文約定，投資倘有
    虧損，即應由原告自負其責，衡諸日常生活經驗法則，受託
    人在受上開委託投資契約免責條款之保障下，除非有其他特
    殊情事存在，尚無同意自行負擔投資失敗風險，承諾返還已
    虧損之投資本金予委託人之理，原告既未能舉證證明有何促
    使被告反於系爭委託投資契約之約定，另為全額返還投資款
    承諾之特殊情事存在，其主張即因缺乏證據證明，不可採信
    。
  3.綜上，本件原告提出之證據尚難證明被告有何承諾返還系爭
    25萬元短期投資款及系爭100 萬元投資款情事，揆諸首揭舉
    證責任分配法則，原告既未能舉證證明對己有利之事實，即
    應由原告承受不能舉證之不利益。本件原告此部分之請求顯
    屬無據。
  (三)系爭借款75萬元原告有無同意被告將之充作投資款運用，無
    庸返還？
  1.兩造就原告曾於90年8 月3 日借款75萬元予被告，雙方並約
    定應於1 個月後（即90年9 月3 日）返還一節並無爭執，已
    如前述，並有被告不爭執其真正之匯款委託書影本1 份在卷
    可憑（見本院卷第12頁）。被告固辯稱：其嗣於90年9 月間
    經原告同意將系爭借款改為投資款，用以投資貨幣基金云云
    ，惟原告否認之，揆諸首引說明，依舉證責任分配法則，被
    告就上開有利於己之變異事實，自應負舉證之責。
  2.被告固辯稱：其已將系爭75萬元借款及投資英皇國際投資公
    司貨幣基金所得款項，全數匯入澳門菱寶公司帳戶，用以投
    資貨幣基金等語。經查，被告主張匯入澳門菱寶公司帳戶之
    金額合計為2,101,600 元（即350,400+770,400+350,400+63
    0,400 ＝2,101,600） ，自英皇國際投資公司獲利結算取回
    之金額則為1,077,115 元，有原告不爭執為真正之匯款水單
    5 紙在卷可憑（見本院卷第56至59頁、第174 頁），惟以前
    開英皇國際投資公司獲利結算取回之投資本利，加計系爭75
    萬元借款，則僅1,827,115 元，核與被告主張匯往澳門菱寶
    公司帳戶之投資金額不符；再佐以被告主張匯入澳門菱寶公
    司帳戶之匯款日期分別為90年7 月10日、90年8 月3 日、90
    年9 月7 日、90年9 月11日，其中於90年9 月所為兩筆匯款
    之數額分別350,400 元、630,400 元，亦與被告辯稱徵得原
    告同意改為投資款運用之系爭75萬元借款數額不合，尚難認
    系爭75萬元借款已經被告匯入澳門菱寶公司帳戶，用以投資
    貨幣基金。被告復未能提出其他積極證據證明，原告有何免
    除其清償系爭75萬元借款責任，將上開款項充作投資款情事
    ，被告前開辯解因乏證據證明，洵非可採。
  3.綜上，本件原告並無免除被告返還系爭75萬元借款責任，同
    意將上開借款改作投資款之情事存在。
  (四)原告主張依被告於90年10月16日、92年10月間所為返還投資
    款之承諾請求被告返還系爭25萬元、100 萬元投資款是否有
    理由？若有，則其得請求返還之金額若干？
    本件原告未能舉證證明被告有何於90年10月16日、92年10月
    間分別承諾返還系爭25萬元短期投資款、系爭100 萬元投資
    款之情事，已如前述，則原告爰依上開承諾請求被告返還各
    該投資款，即屬無據，為無理由，應予駁回。
  (五)原告主張依消費借貸之法律關係，請求被告返還系爭借款75
    萬元，是否有理由，若有，得請求返還之金額若干？法定遲
    延利息應自何時起算？
  1.按稱消費借貸者，謂當事人約定，一方移轉金錢或其他代替
    物之所有權於他方，而他方以種類、品質、數量相同之物返
    還之契約；借用人應於約定期限內，返還與借用物種類、品
    質、數量相同之物；遲延之債務，以支付金錢為標的者，債
    權人得請求依法定利率計算之遲延利息。但約定利率較高者
    ，仍從其約定利率；當事人得約定債務人不履行債務時，應
    支付違約金，民法第474 條第1 項、第478 條前段、第233
    條第1 項、第250 條第1 項分別定有明文。
  2.本件原告主張其於90年8 月3 日借款予被告，雙方並約定被
    告應於1 個月後（即90年9 月3 日）返還，原告亦未曾同意
    被告將系爭75萬元借款改作投資款等情，業經本院審認如前
    。原告復自承其於90年10月16日與被告會面時，曾同意給予
    被告2 年期間籌款，以清償系爭75萬元借款（見本院卷第20
    0 頁），是系爭借款之清償期限已因原告之同意而延長2 年
    ，揆諸前揭規定，被告自應於92年10月16日約定之清償期日
    屆至時負還款責任。
  3.被告辯稱：其依原告之要求於90年9 月11日匯款7 萬元入原
    告設於華僑銀行帳號00000000000000號帳戶中，用以清償系
    爭75萬元借款等語（見本院卷第165 頁、第200 頁），並有
    卷附原告設於華僑銀行帳戶之存摺影本1 份可稽（見本院卷
    第85頁），原告亦自承：其於90年9 月間確有要求被告返還
    系爭75萬元借款及系爭25萬元短期投資款等語（見本院卷第
    200 頁），惟本件被告並未承諾返還系爭25萬元短期投資款
    已如前述，是以被告辯稱上開匯款係用以清償系爭75萬元借
    款，應屬可採，堪認系爭75萬元借款業已清償7 萬元，尚餘
    68 萬 元借款未還。從而，原告基於消費借貸之法律關係，
    請求被告返還68萬元及自起訴狀繕本送達翌日起，即自96年
    3 月21日起至清償日止，按年息5%計算之利息，為有理由，
    應予准許，至於原告逾前開數額之請求，則為無理由，應予
    駁回。
六、綜上所述，原告依被告之返還投資款承諾，請求被告返還系
    爭100 萬元投資款、25萬元短期投資款為無理由，應予駁回
    。原告依消費借貸之法律關係，請求被告返還68萬元，及自
    起訴狀繕本送達翌日起計算之法定遲延利息，為有理由，應
    予准許；逾前開數額之請求為無理由，不應准許，應予駁回
    。
七、據上論結，本件原告之訴為一部有理由，一部無理由，依民
    事訴訟法第79條，判決如主文。
中    華    民    國    97    年     2    月    19    日
                  民事第一庭  法  官  賴文姍
正本係照原本作成。
如不服本判決，應於送達後20日內，向本院提出上訴狀並表明上
訴理由，如於本判決宣示後送達前提起上訴者，應於判決送達後
10日內補提上訴理由書（須附繕本）。
中    華    民    國    97    年     2    月    19    日
                              書記官  李崑良


司法院資訊處製作；財團法人民間司法改革基金會備份。
